【裁判字號】    89,判,2199
【裁判日期】    890623
【裁判案由】    綜合所得稅
【裁判全文】
行  政  法  院  判  決                          八十九年度判字第二一九九號
    原      告  甲○○
    被      告  財政部臺灣省北區國稅局
右當事人間因綜合所得稅事件，原告不服行政院中華民國八十八年五月十一日台八八
訴字第一八一九四號再訴願決定，提起行政訴訟。本院判決如左︰
    主  文
原告之訴駁回。
    事  實
緣原告民國八十二年度綜合所得稅結算申報，被告以其漏報取自國防部中山科學研究
院（以下簡稱中科院）之薪資所得計新台幣（下同）二九三、七六○元，乃核定補徵
稅額三二、二○六元。原告不服，就取自中科院薪資所得二九三、七六○元部分，申
經復查結果，未准變更，提起訴願、再訴願決定亦均遭駁回，遂提起本訴。茲摘兩
造訴辯意旨於次：
原告起訴意旨略謂：一、本案爭議之一為所得稅法第四條第八款規定，國防部與財政
部兩行政機關，因認知差異造成爭議，雖經鈞院形成依法課稅之判例，然若干背景及
事實經過仍足資參採：在財政部於六十八年函示徵免原則適用之前，早於民國五十五
年中科院成立之初，即實施研究補助費及技術津貼之發放制度，並奉當時國防部核示
免稅，免稅認定之理由，悉依專案計畫之有無、員工對各專案之各別貢獻之程度，技
術能力反應在專業計畫之成效以及從事高危險性或犧牲個人權益及福祉以符合國家安
全及國防科技發展政策等因素考量，就事實而言，過去如工蜂火箭、青蜂飛彈等研究
計畫結束後，研究補助費技術津貼亦不復存在，未直接參與專案計畫之人員，如行政
、雇工人員自始均不得支領是項補助，而品位職級之高低需視貢獻程度而定。（例如
文官九職等之研究補助費可能低於八職等之人員），上述認定理由並未違反財政部於
六十八年函示之徵免原則第二款之規定，其符合免稅要件，實有法源基礎，本項認定
有中科院蓮蓄字○三八六六號函可稽，其免稅之事實已逾十五年，且為稅捐稽徵機
關所知悉；於八十年間桃園縣稅捐稽徵處查處，仍默許免稅（有院台財字二七六七
號監察院糾正案文備查）及八十一年間中科院以訓誠字一六八七三號函被告說明免
稅理由，該局亦無疑義。二、本案爭議之二為財政部及其下級機關身為行政主管機關
，得本於職權依據所得稅法責成行政釋示聲明應稅之主張，然自六十八年稽徵機關函
示徵免原則以來至八十三年確定應稅之期間，中科院依徵免原則認定免稅，並多次向
桃園縣稅捐稽徵處及被告據實說明，而主管機關以不作為之默示同意此部份為免稅，
導致長期以來中科院員工信賴此等主張，誤認為財政主管機關之不作為默示，乃基於
行政一體原則，授權國防部及中科院或其他公務行政機關之相互認定並合於行政行為
明確性原則下，在實質上已存在信賴之法律效力，應有行政法上「信賴保護」原則之
適用，依鈞院七十六年判字第四七四號判決主文示以：「不管行政機關之決定是否合
法，除了重大且明顯之瑕疵或其違法係可歸責於納稅義務人外，行政機關之行為一經
表露於外，人民通常會對其所造成「法律狀態」之存續寄以信賴，並以之作為行為依
據，此種依據之信賴，應受保護。」應依中央法規標準法第十四條之規定，自八十四
年行政院台財三七○○七號函示之日起始發生效力。三、本案爭議之三按被告謂該院
聘僱人員之約定載明所指薪給，除實物代金及眷補費外，包括全部給與品位加給（研
究補助費）及技術津貼核屬為提供勞務所取得之報酬，屬應稅之薪資所得，其據此認
定實為可議，按原告與中科院之契約約定事項所指薪給包括全部給與，僅適用於違約
時之處罰條款，並非通盤適用，故於「中科院各職類人員管理作業程序」中有關退休
、資遣、撫卹、年終獎金、績效獎金及各項補助費等均以本薪為薪資之計算基礎，並
未涵蓋品位加給及技術津貼為薪資之一部分，即謂『薪資意為本薪，並非全部給與』
，此有各職類人員管理作業程序足資信採。四、本案爭議之四按財政主管機關之作為
，有違憲法第七條賦予人民平等權之議，就系爭加給或津貼而言，國防部核定發給對
象除中科院非軍職人員外，尚涵蓋中科院軍職人員及各軍種軍職及非軍職人員，而該
等人員就是項給予仍維持免稅，姑不論是項給付之性質為何，相同的事件，在沒有正
當理由下，未為相同之處理，即產生差別待遇，有違平等原則。另台灣省衛生處依據
行政院核定加強農村保健計畫設置之醫師醫學研究獎助金，既係獎勵對醫學特定研究
而給與者，可適用所得稅第四條第八款規定免稅。財政部12.台財稅第三九四九○
號函，而中科院非軍職員工所領之品位加給（技術津貼）則為獎勵對軍事科學特定研
究而給與者，卻不能免稅，亦有違憲法平等原則。為此請召開言詞辯論及命中科院參
加訴訟，並判決撤銷原處分及一再訴願決定等語。
被告答辯意旨略謂︰一、經查中科院之預算雖分別計畫編列人事費支應其員工之各項
給與，但實際上領受「科技品位加給」或「技術津貼」之非軍職人員，無論配屬之單
位或參與不同計畫，悉依該院所訂「科技人員品位加給支給標準表」、「技術員薪給
標準表」之等級，每月按級定額領取「科技品位加給」或「技術津貼」。該院與其聘
僱人員之約定事項亦載明所指薪給，除實物代金及眷補費外，包括全部給與，是以該
院非軍職人員所領受之「科技品位加給」或「技術津貼」，核屬其因提供勞務所取得
之報酬，另被告於八十二年間曾派員前往該院現場瞭解結果，該院支付非軍職人員之
「科技品位加給」及「技術津貼」係採按月給付方式，是依前揭法條及函釋規定，原
核定以系爭薪資所得（研究補助費或品位加給）二九三、七六○元，併課當年度綜合
所得額，核定應補稅額三二、二○六元，要無不合，請予維持。二、至原告主張原處
分機關在認定標準未明確前，追溯補徵系爭所得之綜合所得稅，實有悖依法課稅原則
乙節；按財政部六十八年十一月三十日台財稅第三八五○一號函釋，中科院發給研究
人員之研究加給依職級按月定額發給者，應屬各該研究人員之薪資所得，應於給付時
應依法辦理扣繳，所得人並應於年度結算申報時合併申報課稅，並自六十九年一月起
適用。是「品位加給」屬薪資所得應合併申報課稅已臻明確，原告主張顯係對法令之
誤解。三、另主張稅捐稽徵人員逐年審閱中科院相關之會計資料，對系爭金額未予扣
繳，均未予置喙，顯證同意中科院對該所得性質認定為研究補助費，屬免稅範圍乙節
，查就中科院系爭「品位加給」或「技術津貼」是否依法扣繳、申報情事，於被告成
立前即八十年元月間經桃園縣稅捐稽徵處大溪分處去函中科院請依法辦理，被告成立
後亦先後多次函請中科院提示資料供核，此有被告大溪稽徵所八十三年一月二十二日
北區國稅大溪審第00000000號等函件可稽，是原告主張委無足採。且按現行
所得稅法對此相關之規定條文，係於五十二年制訂迄今，對系爭「品位加給」及「技
術津貼」應依法課徵所得稅之規定並未修正，被告依所得稅法規定補徵八十二年度綜
合所得稅，依法並無不合，請予維持。四、另主張台灣省衛生處依據行政院核定加強
農村保健計畫設置之醫師醫學研究獎助金，可適用所得稅法第四條第八款免稅規定，
與中科院品位加給為獎勵對軍事科學特定研究而給與者，不能免稅，有違憲法平等
原則乙節，查台灣省衛生處設置之醫師醫學研究獎助金與系爭之「品位加給」、「技
術津貼」並不相同，其與本案之補徵無，原告主張委無足採。原處分及一再訴願決
定並無違誤，請准判決駁回原告之訴等語。
    理  由
按中華民國政府或外國政府，國際機構、教育、文化、科學研究機構、團體，或其他
公私組織，為勵進修、研究或參加科學或職業訓練而給與之學金及研究、考察補
助費等所得，免納所得稅。但受領之學金或補助費，如係為授與人提供勞務所取得
之報酬，不適用之，為行為時所得稅法第四條第八款所規定。又凡公、教、軍、警、
公私事業職工薪資及提供勞務者之所得，為薪資所得，該項所得之計算，以在職務上
或工作上取得之各種薪資收入為所得額；前項薪資包括薪金、俸給、工資、津貼、歲
費、金、紅利、各種補助費及按月或按年分期給付之退休金或養老金。但為雇主之
目的，執行職務而支領之差旅費、日支費及加班費不超過規定標準者，及依同法第四
條規定免稅之項目，不在此限，復為同法第十四條第一項第三類所明定。本件原告八
十二年度綜合所得稅結算申報，被告初查以其漏報取自中科院之薪資所得二九三、七
六○元，乃核定補徵稅額三二、二○六元。原告不服，以系爭所得係研究補助費，依
行為時所得稅法第四條第八款規定，應屬免稅所得，且系爭所得係依研究計畫專案申
請及依各員工參與程度分別計算發放，並非定額給付，於會計上採按月給付僅屬權衡
變通辦法，其性質符合財政部六十八年十一月三十日台財稅字第三八五○一號函釋，
稽徵機關逐年至中科院查閱相關會計資料，亦對系爭所得未予扣繳一節未予置理，中
科院據以認定系爭研究補助費係屬免稅所得，應屬合法、適當，稽徵機關於經過數年
後始為應稅主張，有違信賴原則云云，申經復查結果，以原告八十二年度領取中科院
薪資所得二九三、七六○元，該筆所得係中科院給付非軍職員工之品位加給及技術津
貼，屬經常性研究補助費給與，且依職級按月定額支給，為提供勞務取得之報酬，核
非免稅之薪資所得，原核定予以併課原告當年度綜合所得稅，並無違誤。又納稅義務
人如有所得稅法第十四條第一項各類之所得，即應依法申報納稅，而所得稅法第九十
五條規定僅係為加強課稅資料之正確性，授予稽徵機關調查及督促扣繳義務人對於扣
繳報告之確實，尚不因稽徵機關未為調查或督促扣繳義務人，即認納稅義務人就其取
得之所得不負申報納稅之義務，所稱顯屬誤會，乃未准變更。至原告循序提起行政訴
訟主張如事實欄所列各節。查原告為中科院非軍職人員，為原告所自陳，而中科院給
予所屬軍職人員類似之各項所得免課所得稅，縱如原告之所稱非虛，亦應係本於其軍
人身分依所得稅法規定免稅使然，與該院非軍職人員不具法定免稅身分者，自有不同
，原告指未為相同之處理，有違憲法第七條賦予人民平等權之規定云云，即不足取。
又本件中科院之預算雖分別依計畫編列人事費支應其員工之各項給與，但實際上領受
「品位加給」或「技術津貼之非軍職人員，無論配屬之單位或參與不同計畫，悉依該
院所訂「科技人員品位加給支給標準表」、「技術員薪給標準表」之等級，每月按級
定額領取科技品位加給或技術津貼。且該院與其聘僱人員之約定事項亦載明所指薪給
，除實物代金及眷補費外，包括全部給與，其非軍職人員所領受之科技品位加給或技
術津貼，核屬因提供勞務所取得之報酬，應無行為時所得稅法第四條第八款免納所得
稅規定之適用。況財政部臺灣省北區國稅局於八十二年間派員前往該中科院瞭解結果
，其支付非軍職人員之科技品位加給及技術津貼確係按月給付方式，復經中科院八十
一年十一月三日（八一）訓誠字第一六八七三號函致被告，說明該院各類薪資扣繳所
得稅狀況：「以該院於年度開始即訂有各項研究計畫，並按照研究計畫逐月實施。各
項研究計畫除一般經費外，為獎勵科技人員竭盡心智參與研發工作，另編列研發人員
研究補助費及技術津貼。為便利作業，研發人員研究補助費係採按月發放方式，再經
由成本歸戶手續，回歸計畫預算內（研究補助費採個案給付，必將增加人力及作業之
負擔，不符經濟效益）」等語。足見中科院給付非軍職員工之品位加給及技術津貼之
所得，屬經常性研究補助費給與，且依職級按月定額支給，為提供勞務所取得之報酬
，依行為時所得稅法第四條第八款但書及第十四條第一項第三類之規定，核非屬免稅
之所得。系爭應納稅款，既未逾稅捐稽徵法第二十一條所定核課期間，被告依上開所
得稅法規定、發單補徵稅款，核與租稅法定之原則無違。至所稱信賴保護原則，係指
人民信賴政府機關之決定，就其生活關係已有適當之安排，應給予保護或給予合理補
償而言。本件財政部（六十八）台財稅字第三八五○一號函釋說明：「一、凡依職級
按月定額發給者，應屬各該研究人員之薪資所得，應於給付時應依法辦理扣繳，所得
人並應於年度結算申報時合併申報課稅。二、如係按研究計劃個案給付、並非通案按
職級按月給付者，則為研究補助費，依法可免納所得稅。三、如屬第一種情形，中科
院以往未依法扣繳，所得人以往年度亦未申報納稅者，應即請中科院轉知各所得人自
行向稽徵機關補報並補繳應納稅款，可免予處罰，自六十九年一月起，中科院應於給
付時依法扣繳，所得人應於每年終後合併申報綜合所得稅。．．．」並未就系爭依職
級按月定額發給之所得為應予免稅之承諾，自無信賴保護原則之適用。是原告應依規
定申報系爭所得而未申報，被告依首揭規定補徵漏報稅款三二、二○六元，一再訴願
決定遞予維持，均無違誤。原告起訴意旨，難謂有理，應予駁回。又本件事實已臻明
確，原告請行言詞辯論及命中科院參加訴訟，核無必要，併此明。
據上論結，本件原告之訴為無理由，爰依行政訴訟法第二十六條後段，判決如主文。
中    華    民    國     八十九      年      六      月     二十三      日
                    行 政 法 院 第 五 庭
                                審 判 長 評  事      廖  政  雄
                                         評  事      趙  永  康
                                         評  事      沈  水  元
                                         評  事      林  清  祥
                                         評  事      姜  仁  脩
右  正  本  證  明  與  原  本  無  異
                                         法院書記官  郭  育  玎
中    華    民    國     八十九      年      六      月     二十三      日


司法院資訊處製作；財團法人民間司法改革基金會備份。
